臺灣臺北地方法院刑事判決　　　　　　　95年度訴字第1213號
公　訴　人　臺灣臺北地方法院檢察署檢察官
被　　　告　丁○○
　　　　　　戊○○
　　　　　　　　　　號
　　　　　　甲○○
上　一　人
選任辯護人　陳建宏律師
被　　　告　乙○○
上　一　人
選任辯護人　王依齡律師
上列被告等因偽造文書案件，經檢察官提起公訴（九十五年度偵
字第一三○六號），本院判決如下：
    主  文
丁○○共同連續偽造私文書，足以生損害於他人，處有期徒刑伍
月，如易科罰金，以銀元佰元即新臺幣玖佰元折算壹日。緩刑
貳年。偽造之「臺北市政府兵役處替代役中心」、「輔導員丙○○」印章各壹枚、丁○○請假單上偽造之「臺北市政府兵役處替
代役中心」印文貳枚、「輔導員丙○○」印文肆枚及戊○○請假
單上偽造之「臺北市政府兵役處替代役中心」印文貳枚、「輔導
員丙○○」印文枚均沒收。
戊○○共同偽造私文書，足以生損害於他人，處有期徒刑月，
如易科罰金，以銀元佰元即新臺幣玖佰元折算壹日。緩刑貳年
。戊○○請假單上偽造之「臺北市政府兵役處替代役中心」印文
貳枚及「輔導員丙○○」印文枚均沒收。
甲○○、乙○○均無罪。
    事  實
一、丁○○、戊○○自民國九十三年七月十九日起至九十四年十
    二月三十一日退伍前均以替代役之身分服役於法務部行政執
    行署臺北行政執行處，平日均居住在臺北市○○區○○路三
    段八號之臺北市政府兵役處替代役中心。緣該替代役中心平
    日夜間均不准外出，若欲外出需填寫「臺北市替代役役男請
    假單」（以下簡稱請假單），送役男自治幹部簽章後交由中
    心管理輔導人員核章並加蓋「臺北市政府兵役處替代役中心
    」橢圓章，核准後假單第一聯由請假人收執（第二聯則由管
    理單位登錄存查），以便出示予營門口負責門禁管制之憲兵
    進出營門。丁○○為求外出方便，遂於九十四年十月底某日
    至臺北縣中和市某刻印行，利用不知情之成年刻印人員偽刻
    「臺北市政府兵役處替代役中心」橢圓章與「輔導員丙○○
    」方章各一枚而偽造該等印章，足以生損害於臺北市政府兵
    役處替代役中心及丙○○。丁○○偽造上述印章後，即基於
    偽造私文書之概括犯意，自九十四年十一月二十九日起，在
    上開替代役中心內，先填妥請假單上請假人單位為「臺北執
    處」、姓名為「丁○○」、事由為「外出」、假別為「事」
    、請假期間各為「自九十四年十一月二十九日三時起至九十
    四年十一月二十九日九時止」、「自九十四年十一月二十九
    日二十三時起至九十四年十一月三十日止」之請假單各一張
    後，再持前開偽造之「臺北市政府兵役處替代役中心」橢圓
    章與「輔導員丙○○」方章蓋用「臺北市政府兵役處替代役
    中心」印文一枚及「輔導員丙○○」印文二枚於各該已書寫
    完畢之請假單上（該二張請假單合計蓋有臺北市政府兵役處
    替代役中心印文共二枚及輔導員丙○○之印文共四枚），表
    示該替代役中心已同意准許丁○○外出而連續二次偽造該請
    假單之私文書，足以生損害於臺北市政府兵役處替代役中心
    及丙○○，惟丁○○仍因恐他人發現而未予使用。丁○○復
    承前偽造私文書之概括犯意，且與戊○○共同基於偽造私文
    書之犯意聯絡，於九十四年十二月一日某時，在上開替代役
    中心內，由丁○○在請假單上填載請假人單位為「臺北執」
    、姓名為「戊○○」、事由為「外出」、假別為「事」、請
    假期間為「自九十四年十二月一日二十二時起至九十四年十
    二月二日七時止」之內容後，再持前開偽造之「臺北市政府
    兵役處替代役中心」橢圓章與「輔導員丙○○」方章蓋用「
    臺北市政府兵役處替代役中心」印文二枚及「輔導員丙○○
    」印文三枚於該已書寫完畢之請假單上，表示該替代役中心
    已同意准許戊○○外出而偽造該請假單之私文書，足以生損
    害於臺北市政府兵役處替代役中心及丙○○，惟亦因恐他人
    發現而未使用之。嗣因該替代役中心輔導員丙○○於九十四
    年十二月二日凌晨零時至替代役男寢室查房時，發覺有役男
    於四○○三寢室內賭博，且役男丁○○不假外出，即清查該
    寢室替代役男抽屜，而扣得「臺北市政府兵役處替代役中心
    」橢圓章及「輔導員丙○○」方章各一枚、偽造完成之丁○○請假單二張及戊○○請假單一張，始查知上情。
二、案經法務部行政執行署臺北行政執行處函請臺灣臺北地方法
    院檢察署檢察官偵查起訴。
    理  由
壹、有罪部分：
    一、上開事實，業據被告丁○○、戊○○坦承不諱，核與證
        人丙○○於本院審理中證述情節大致相符，並有偽造之
        「臺北市政府兵役處替代役中心」及「輔導員丙○○」
        印章各一枚、偽造之被告丁○○請假單二張及被告戊○○請假單一張、臺北市政府兵役處九十五年二月二十日
        北市兵五字第○九五三○二九七二○○號函、九十五年
        十二月一日北市兵替字第○九五三二一五二三○○號函
        等在卷可查，是被告丁○○、戊○○之任意性自白顯與
        事實相符。本案事證明確，被告丁○○、戊○○之犯行
        堪以認定，應予依法論科。
    二、(一)按被告丁○○、戊○○行為後，刑法部分條文業於
            九十四年一月七日修正，同年二月二日經總統令公
            布，並自九十五年七月一日起施行。修正後刑法第
            二條第一項規定：「行為後法律有變更者，適用行
            為時之法律。但行為後之法律有利於行為人者，適
            用最有利於行為人之法律。」，此條規定與刑法第
            一條罪刑法定主義契合，係規範行為後法律變更所
            生新舊法律比較適用之準據，是刑法第二條本身雖
            經修正，尚無比較新舊法之問題，應一律適用裁判
            時之現行刑法第二條以決定適用之刑罰法律。再本
            次修正涵蓋之範圍甚廣，故比較新舊法時，應就罪
            刑有關之共犯、未遂犯、想像競合犯、牽連犯、連
            續犯、結合犯，以及累犯加重、自首減輕暨其他法
            定加減原因（如身分加減）與加減例等一切情形，
            綜其全部罪刑之結果而為比較，復有最高法院九十
            五年五月二十三日所為之九十五年度第八次刑事庭
            會議決議第一點法律變更之比較適用原則(四)可資
            參照。
        (二)被告丁○○於上述時、地利用不知情之成年刻印人
            員偽刻「臺北市政府兵役處替代役中心」橢圓章與
            「輔導員丙○○」方章各一枚而偽造該等印章，繼
            而填載外出之請假單，再持前開偽造之「臺北市政
            府兵役處替代役中心」橢圓章與「輔導員丙○○」
            方章蓋用於已書寫完畢之請假單上，表示該替代役
            中心已同意准許其外出而連續多次偽造該請假單之
            私文書之所為；及被告丁○○、戊○○基於共同偽
            造私文書之犯意聯絡，於上開事實欄所載之時、地
            ，由被告丁○○填載請假單，再持前開偽造之橢圓
            章及方章蓋用於該已書寫完畢之請假單上，表示該
            替代役中心已同意准許被告戊○○外出而偽造該請
            假單之私文書之所為，均足以生損害於臺北市政府
            兵役處替代役中心及丙○○。核被告丁○○及蕭竣
            鴻所為，均係犯刑法第二百十條之偽造私文書罪，
            起訴書雖認被告丁○○係犯刑法第二百十七條第一
            項之偽造印章罪及刑法第二百十六條、第二百十一
            條之行使偽造公文書罪，且認被告戊○○係犯刑法
            第二百十六條、第二百十一條之行使偽造公文書罪
            嫌云云，然公訴人於九十六年一月十五日蒞庭時業
            已當庭變更起訴法條而更正為被告丁○○係犯刑法
            第二百十七條第一項之偽造印章罪及第二百十六條
            、第二百十條之行使偽造私文書罪，且被告戊○○
            係犯刑法第二百十條之偽造私文書罪，是本院已無
            庸再行變更起訴法條，附此敘明。被告丁○○利用
            不知情之成年刻印人員偽造印章，為間接正犯。被
            告丁○○偽造「臺北市政府兵役處替代役中心」橢
            圓章及「輔導員丙○○」方章各一枚之偽造印章行
            為，為偽造私文書之階段行為，不另論罪。再其等
            持該等偽造印章蓋用於該等請假單之所為，亦為偽
            造私文書之部分行為，不另論罪。
        (三)被告丁○○、戊○○行為時之修正前刑法第二十八
            條規定：「二人以上共同實施犯罪之行為者，皆為
            共犯。」，修正後刑法第二十八條則規定為：「二
            人以上共同實行犯罪之行為者，皆為共犯。」，揆
            諸本條之修正理由係為釐清陰謀共同正犯、預備共
            同正犯、共謀共同正犯是否符合正犯之要件，被告
            丁○○、戊○○就偽造被告戊○○請假單之偽造私
            文書之犯行，有犯意聯絡及行為分擔，並非陰謀犯
            或預備犯，不論依修正前或修正後之規定均係共同
            實施犯罪行為之共同正犯，是新舊法處罰之輕重相
            同，無比較適用之問題，應依一般法律適用原則適
            用裁判時法即修正後刑法第二十八條之規定，認被
            告丁○○、戊○○就偽造被告戊○○請假單之偽造
            私文書犯行，有犯意聯絡及行為分擔，均為共同正
            犯（最高法院九十五年十一月七日所為九十五年度
            第二十一次刑事庭會議決議意旨參照）。
        (四)被告丁○○先後多次偽造私文書之犯行，如依舊法
            ，因時間緊接，方法相同，所為係觸犯構成要件相
            同之罪名，顯係基於概括犯意反覆為之，為連續犯
            ，惟被告丁○○行為後新法業已刪除連續犯之規定
            ，此刪除雖非犯罪構成要件之變更，但顯已影響行
            為人刑罰之法律效果，自屬法律有變更，是被告曾
            銘達上開偽造私文書犯行若依新法，即不得論以連
            續犯，且非屬接續犯、集合犯等包括一罪之關係，
            而須分論併罰，是比較新舊法之結果，認修正前之
            法律較有利於被告丁○○，依刑法第二條第一項前
            段之規定，自應適用較有利於行為人之法律即修正
            前刑法第五十六條連續犯之規定論以一偽造私文書
            罪，並依法加重其刑。
        (五)爰審酌被告丁○○、戊○○均無前科、素行良好，
            有臺灣高等法院被告前案紀錄表在卷可按，因年輕
            識淺而為本案犯行，犯罪之動機、目的、手段、偽
            造私文書之次數暨於犯罪後均坦承犯行之態度等一
            切情狀，各量處如主文所示之刑。又修正前刑法第
            四十一條第一項前段規定：「犯最重本刑為五年以
            下有期徒刑以下之刑之罪，而受六個月以下有期徒
            刑或拘役之宣告，因身體、教育、職業、家庭之關
            係或其他正當事由，執行顯有困難者，得以一元以
            上三元以下折算一日，易科罰金。」，再被告曾銘
            達、戊○○行為時之易科罰金折算標準，修正前罰
            金罰鍰提高標準條例第二條（已於九十五年五月十
            七日修正刪除，並自九十五年七月一日起施行）前
            段規定，就其原定數額提高為一百倍折算一日，則
            本案被告丁○○、戊○○行為時之易科罰金折算標
            準，應以銀元一百元以上，三百元以下折算一日，
            經折算為新臺幣後，應以新臺幣三百元以上，九百
            元以下折算一日。而修正後刑法第四十一條第一項
            前段則規定：「犯最重本刑為五年以下有期徒刑以
            下之刑之罪，而受六個月以下有期徒刑或拘役之宣
            告者，得以新臺幣一千元、二千元或三千元折算一
            日，易科罰金。」，經比較新舊法結果，以行為時
            所適用之修正前刑法第四十一條第一項、修正前罰
            金罰鍰提高標準條例第二條規定較有利於被告曾銘
            達、戊○○，是依刑法第二條第一項前段之規定，
            自應適用行為時即修正前刑法第四十一條第一項前
            段、修正前罰金罰鍰提高標準條例第二條之規定，
            併諭知被告丁○○、戊○○易科罰金之折算標準。
            另刑法第七十四條於被告丁○○、戊○○行為後亦
            已修正公布施行，矧有關緩刑之宣告，因非行為可
            罰性之法律規範變更問題，僅為刑之宣告規範發生
            變更，自應適用修正後之刑法第七十四條之規定（
            最高法院九十五年五月二十三日所為之九十五年度
            第八次刑事庭會議決議第七點參照）。查被告曾銘
            達、戊○○前均未曾因故意犯罪受有期徒刑以上刑
            之宣告，有臺灣高等法院被告前案紀錄表在卷可考
            ，其等因一時失慮致罹刑典，犯罪後已坦承犯行，
            知所悔悟，且被告丁○○、戊○○均有正當之工作
            就職中，有在職證明書二份在卷可按，本院認被告
            丁○○、戊○○經此偵、審程序之教訓後，當知所
            警惕而無再犯之虞，是上開所宣告之刑，均以暫不
            執行為適當，爰均併予宣告緩刑二年，以啟自新。
        (六)至偽造之「臺北市政府兵役處替代役中心」及「輔
            導員丙○○」之印章各一枚，應依刑法第二百十九
            條之規定，不問屬於犯人與否，宣告沒收之。再偽
            造之被告丁○○請假單二張及被告戊○○請假單一
            張，雖均屬因犯罪所生之物，然因該等請假單仍屬
            「臺北市政府兵役處替代役中心」所有之物而非屬
            被告丁○○或戊○○所有，依法不得沒收該等請假
            單，然被告丁○○請假單二張上偽造之「臺北市政
            府兵役處替代役中心」印文共二枚及「輔導員郭櫻
            梅」印文共四枚，被告戊○○請假單上偽造之「臺
            北市政府兵役處替代役中心」印文二枚及「輔導員
            丙○○」印文三枚，亦應依刑法第二百十九條之規
            定，不問屬於犯人與否，宣告沒收之。
    三、(一)公訴意旨另以：被告丁○○除犯有前開如事實欄所
            載之偽造私文書犯行外，復連續將該等偽造之請假
            單出示於替代役中心門口檢查人員，而得以於夜間
            外出，因認被告丁○○另犯有刑法第二百十六條、
            第二百十條之行使偽造私文書罪嫌云云。
        (二)按犯罪事實應依證據認定之，無證據不得認定犯罪
            事實；又不能證明被告犯罪或其行為不罰者應諭知
            無罪之判決，刑事訴訟法第一百五十四條第二項、
            第三百零一條第一項分別定有明文。經查：被告曾
            銘達堅決否認有持前開偽造之請假單加以行使之情
            事，且依卷內之各項證據觀之，亦無證據足資證明
            被告丁○○有使用上開偽造之請假單之犯行，是此
            部分本應為被告丁○○無罪判決之諭知，惟因此部
            分與前揭論罪科刑之偽造私文書罪部分有實質上一
            罪之關係，本院就此爰不另為無罪判決之諭知，附
            此敘明。
貳、無罪部分：
    一、公訴意旨略以：被告甲○○、乙○○均為替代役男，平
        日均住在位於臺北市○○區○○路三段八號之替代役中
        心。替代役中心平日夜間均不准外出，被告丁○○等四
        人為求夜間外出方便，遂由被告乙○○、丁○○於不詳
        時間至不詳地點，偽刻「臺北市政府兵役處替代役中心
        」橢圓章與「輔導員丙○○」之方章。被告甲○○基於
        概括犯意，於九十四年十二月一日前，多次使用該偽造
        之圓章，蓋用於空白請假單上，以此方式偽造已核准之
        請假單，連續四次將該偽造之請假單出示於替代役中心
        門口檢查人員，而得以於夜間外出。被告乙○○於九十
        四年十月十九日以同樣方法，偽造已核准之請假單一張
        ，惟因故未使用，而置於抽屜內，因認被告甲○○涉犯
        刑法第二百十六條、第二百十條之行使偽造私文書罪嫌
        ，被告乙○○則涉犯刑法第二百十七條第一項之偽造印
        章罪嫌云云（按起訴書內原記載被告甲○○係涉犯刑法
        第二百十六條、第二百十一條之行使偽造公文書罪嫌，
        被告乙○○則係涉犯刑法第二百十七條第一項偽造印章
        罪嫌及第二百十一條之偽造公文書罪嫌，惟公訴人於九
        十六年一月十五日蒞庭時業已當庭變更起訴法條而更正
        為被告甲○○係犯刑法第二百十六條、第二百十條之行
        使偽造私文書罪嫌，被告乙○○係涉犯刑法第二百十七
        條第一項之罪嫌）。
    二、按犯罪事實應依證據認定之，無證據不得認定犯罪事實
        ；又不能證明被告犯罪或其行為不罰者應諭知無罪之判
        決，刑事訴訟法第一百五十四條第二項、第三百零一條
        第一項分別定有明文。次按事實之認定，應憑證據，如
        未能發現相當證據，或證據不足以證明，自不能以推測
        或擬制之方法，以為裁判基礎（最高法院四十年臺上字
        第八六號判例參照）。又認定犯罪事實所憑之證據，雖
        不以直接證據為限，間接證據亦包括在內，然而無論直
        接或間接證據，其為訴訟上之證明，須於通常一般之人
        均不致有所懷疑，而得確信其為真實之程度者，始得據
        為有罪之認定，倘其證明尚未達到此一程度，而有合理
        性懷疑之存在時，即無從為有罪之認定，此亦有最高法
        院七十六年臺上字第四九八六號判例可資參照。
    三、公訴人認被告甲○○涉犯刑法第二百十六條、第二百十
        條之行使偽造私文書罪嫌及被告乙○○涉犯刑法第二百
        十七條第一項之偽造印章罪嫌，無非以被告甲○○、乙○○於偵查中之自白、證人丙○○於偵查中之證述、偽
        刻之印章二枚、偽造已核准之請假單四紙及臺北市政府
        兵役處九十五年二月二十日北市兵五字第○九五三○二
        九七二○○號函等為據。訊據被告甲○○、乙○○均堅
        決否認有何犯行，被告甲○○辯稱：未持偽造之「臺北
        市政府兵役處替代役中心」橢圓章與「輔導員丙○○」
        方章蓋於空白請假單上，亦無出示予他人，渠於九十四
        年十二月一日係以翻牆之方式不假外出等語；被告乙○○則以並未偽刻「臺北市政府兵役處替代役中心」橢圓
        章與「輔導員丙○○」方章，亦無見過或使用過該等偽
        造印章等語為辯。
    四、經查：
        (一)被告甲○○行使偽造私文書罪嫌部分：
            1.證人即被告丁○○於本院行交互詰問時結證稱：
              於九十四年十二月一日係與被告甲○○以爬牆之
              方式不假外出，並未幫被告甲○○製作假的請假
              單，被告甲○○未向其拿過該二偽造印章，不知
              被告甲○○有無使用過該二偽造印章等語（見本
              院九十六年一月十五日審判筆錄），經核與被告
              甲○○所辯未持偽造之「臺北市政府兵役處替代
              役中心」橢圓章與「輔導員丙○○」方章蓋於空
              白請假單上，亦無出示予他人，於九十四年十二
              月一日係以翻牆之方式不假外出等語相符。再證
              人丙○○於本院審理中亦證稱替代役中心除了由
              大門進出外，替代役男亦曾有翻牆之紀錄等語（
              見本院九十六年一月十五日審判筆錄），尤足見
              被告甲○○所稱渠於九十四年十二月一日係以翻
              牆之方式不假外出等情，非無可能，是被告周政
              緯所辯，堪以採信。
            2.公訴人雖認被告甲○○於偵查中業已自白不諱云
              云，然被告甲○○於偵查中自始否認有何犯行，
              是公訴人認被告甲○○於偵查中業已自白不諱而
              執為被告甲○○涉有行使偽造私文書之證據，顯
              有誤會。至偽刻之印章二枚，無從認定被告周政
              緯確有為本案公訴人所指之犯行；而偽造之請假
              單四紙，復非屬被告甲○○請假之請假單；再臺
              北市政府兵役處九十五年二月二十日北市兵五字
              第○九五三○二九七二○○號函，亦僅足以證明
              該替代役中心請假之流程，是均不足執為不利於
              被告甲○○之認定。
        (二)被告乙○○偽造印章部分：
            1.證人即被告丁○○於本院行交互詰問時結證稱：
              因當時被告乙○○業已退伍，其因恐遭懲處故將
              責任推予學長，當時證人丙○○有問偽刻印章者
              是否被告乙○○，其並未說是被告乙○○，被告
              乙○○並未使用過該偽造印章，其刻印章時並未
              告訴他人此事，且刻章為其自身之意思等語；證
              人即被告甲○○以證人之身分結證稱：並未告知
              證人丙○○說印章是被告乙○○所刻等語（均見
              本院九十六年一月十五日審判筆錄），經核與被
              告乙○○所辯並未偽刻「臺北市政府兵役處替代
              役中心」橢圓章與「輔導員丙○○」方章，亦無
              見過或使用過該等偽造印章等語相符。再被告莫
              博翔於偵查中自始否認涉有何偽造印章之犯行，
              是公訴人認渠於偵查中自白云云，要有誤會。
            2.再證人丙○○之證言，經核亦不足證被告乙○○
              有偽刻印章或與被告丁○○有偽刻印章之犯意聯
              絡及行為分擔，況被告乙○○早於本案查獲前之
              九十四年十一月十九日服役期滿，並於翌日（二
              十日）零時起退役，有退役證明書影本、臺北市
              政府兵役處九十五年十二月一日北市兵替字第○
              九五三二一五二三○○號函等在卷可按，衡情當
              無與被告丁○○共同偽刻印章之必要。至偽刻之
              印章二枚，無從認定被告乙○○與被告丁○○有
              偽刻印章之犯意聯絡及行為分擔；被告乙○○之
              請假單，其上復無蓋用前開偽造印章之印文，再
              臺北市政府兵役處九十五年二月二十日北市兵五
              字第○九五三○二九七二○○號函，僅足以證明
              該替代役中心請假之流程，是均不足執為不利於
              被告乙○○之認定，自不待言。
    五、綜上勾稽以觀，被告甲○○所辯：未持偽造之「臺北市
        政府兵役處替代役中心」橢圓章與「輔導員丙○○」方
        章蓋於空白請假單上，亦無出示予他人，渠於九十四年
        十二月一日係以翻牆之方式不假外出等語，被告乙○○
        所辯並未偽刻「臺北市政府兵役處替代役中心」橢圓章
        與「輔導員丙○○」方章，亦無見過或使用過該等偽造
        印章等情，均堪信採。此外，本院復查無其他積極證據
        足資證明被告甲○○、乙○○有前揭公訴人所起訴之犯
        行，揆之前揭說明，本院自難憑檢察官所舉上開證據，
        遽論被告甲○○確有公訴人所指之行使偽造私文書犯行
        及被告乙○○確有公訴人所指之偽造印章犯行，不能證
        明渠等犯罪，自應依法諭知被告甲○○、乙○○無罪之
        判決。
據上論斷，應依刑事訴訟法第二百九十九條第一項前段、第三百
零一條第一項，刑法第二條第一項、第二十八條、第二百十條、
第二百十九條、第七十四條第一項第一款、修正前刑法第五十六
條、第四十一條第一項前段，修正前罰金罰鍰提高標準條例第二
條，現行法規所定貨幣單位折算新臺幣條例第二條，判決如主文
。
本案經檢察官郭瑜芳到庭執行職務
中　　華　　民　　國　　96　　年　　1　　 月　　29　　日
　　　　　　　　　刑事第九庭  審判長法  官  蘇素娥
                                    法  官  林怡秀
                                    法　官　黃紹紘
以上正本證明與原本無異。
如不服本判決，應於判決送達後十日內向本院提出上訴狀（應抄
附繕本）。告訴人或被害人如對於本判決不服者，應具備理由請
求檢察官上訴，其上訴期間之計算係以檢察官收受判決正本之日
期為準。
　　　　　　　　　　　　　　　　    書記官　陳靜君
中　　華　　民　　國　　96　　年　　1 　　月　　30　　日
附錄本案論罪科刑所犯法條全文
刑法第二百十條
偽造、變造私文書，足以生損害於公眾或他人者，處五年以下有
期徒刑。
